【裁判字號】    98,上訴,3830
【裁判日期】    981117
【裁判案由】    偽造文書等
【裁判全文】
臺灣高等法院刑事判決                98年度上訴字第3830號
上  訴  人    臺灣板橋地方法院檢察署檢察官
被      告    丙○○
上列上訴人因被告偽造文書等案件，不服臺灣板橋地方法院98年
度訴字第1825號，中華民國98年8月5日第一審判決（起訴案號：
臺灣板橋地方法院檢察署98年度調偵字第773號），提起上訴，
本院判決如下：
    主  文
原判決撤銷。
丙○○行使偽造私文書，足以生損害於他人，處有期徒刑捌月，
減為有期徒刑肆月，如易科罰金，以銀元佰元即新臺幣玖佰元
折算壹日；又行使偽造私文書，足以生損害於他人，處有期徒刑
柒月，減為有期徒刑參月又拾伍日，如易科罰金，以新臺幣壹仟
元折算壹日；又行使偽造私文書，足以生損害於他人，處有期徒
刑月，如易科罰金，以新臺幣壹仟元折算壹日；應執行有期徒
刑捌月，如易科罰金，以銀元佰元即新臺幣玖佰元折算壹日。
    事  實
一、丙○○於民國（下同）94年12月間召集合會，由其自任會首
    ，會員連同會首共計29會，約定會期自94年12月1日起至97
    年4月1日止，採內標制，每會新臺幣（下同）3萬元，每月1
    日晚間9時許，在臺北縣土城市○○街8巷2號4樓舉行開標事
    宜，邀集丁○○（以丁○○名義參加2會、丁○○配偶邱淑
    玲名義參加1會，共計3會）、甲○○（參加1會）、乙○○
    （參加1會）等人參加上開合會。詎丙○○因投資股票失利
    缺錢，竟基於意圖為自己不法所有及行使偽造私文書之犯意
    ，在上開處所，利用欲投標之會員未必親自到場，會員間彼
    此亦未全然認識，及為會首身分掌控主持開標之機會，分別
    為下列冒標行為：
（一）於95年6月1日開標時冒用丁○○名義，在標單上填寫投標
      金額為5600元及偽簽丁○○署名而參與競標，並將偽造之
      標單出示予競標時到場之合會會員而行使之，復於得標後
      向活會會員告知上開得標情形，使不知情之合會會員誤以
      為上開被冒標之丁○○係得標者，而陷於錯誤，如數繳交
      會款予丙○○，足以生損害於丁○○及該互助會其餘尚未
      標取會款之活會會員甲○○、乙○○等，並向活會會員及
      丁○○、邱淑玲共詐得會款56萬1200元【（00000－0000
      ）×（28會員－6已開標數＋1被冒標者）＝561200】。
（二）另於95年12月1日開標時冒用邱淑玲名義，在標單上填寫
      投標金額為5600元及偽簽邱淑玲之署名而參與競標，並將
      偽造之標單出示予競標時到場之合會會員而行使之，復於
      得標後向活會會員告知上開得標情形，使不知情之合會會
      員誤以為上開被冒標邱淑玲係得標者，而陷於錯誤，如數
      繳交會款予丙○○，足以生損害於邱淑玲及該互助會其餘
      尚未標取會款之活會會員甲○○、乙○○等，並向活會會
      員及邱淑玲、丁○○共詐得會款43萬9200元【（00000－
      0000）×（28會員－12已開標數＋2被冒標者）＝439200
      】。
（三）再於96年7月1日開標時冒用丁○○名義，在標單上填寫投
      標金額為5600元及偽簽丁○○之署名而參與競標，並將偽
      造之標單出示予競標時到場之合會會員而行使之，復於得
      標後向活會會員告知上開得標情形，使不知情之合會會員
      誤以為上開被冒標者係得標者，而陷於錯誤，如數繳交會
      款予丙○○，足以生損害於丁○○及該互助會其餘尚未標
      取會款之活會會員甲○○、乙○○等，並向活會會員及丁○○、邱淑玲等共詐得29萬2800元【（00000－0000）×
      （28會員－19已開標數＋3被冒標者）＝292800】。
二、嗣因丙○○於97年2月1日倒會，經丁○○、甲○○、乙○○
    等人查覺有異，始悉上情。
三、案經丁○○、甲○○、乙○○訴由臺北縣政府警察局板橋分
    局報告臺灣板橋地方法院檢察署檢察官偵查起訴。嗣經通緝
    到案。
    理  由
一、程序部分：
    按被告以外之人於審判外之言詞或書面陳述，除法律有規定
    者外，不得作為證據；又被告以外之人於審判外之陳述，雖
    不符同法第159條之1至第159條之4之規定，而經當事人於審
    判程序同意作為證據，法院審酌該言詞陳述或書面陳述作成
    時之情況，認為適當者，亦得為證據。當事人、代理人或辯
    護人於法院調查證據時，知有第159條第1項不得為證據之情
    形，而未於言詞辯論終結前聲明異議者，視為有前項之同意
    ，刑事訴訟法第159條第1項、第159條之5分別定有明文。查
    本案所據以認定被告丙○○犯罪事實（即告訴人丁○○、甲○○、乙○○於警詢及檢察事務官詢問時之證言）之供述證
    據，因公訴人及被告於原審及本院審理時均未爭執其證據能
    力，且迄至言詞辯論終結前亦未聲明異議（見原審98年6月
    29 日及本院98年10月27日審判程序筆錄），審酌該等言詞
    或書面陳述作成時之情況，並無不宜作為證據之情事，依刑
    事訴訟法第159條之5之規定，自得作為證據。至本件其他非
    供述證據，均無違法取得或顯不可信之情事，依刑事訴訟法
    第158條之4規定反面解釋，自亦得為證據，併此指明。
二、實體部分：
    前揭事實，業據被告在偵查、原審及本院審理時坦承不諱（
    98年度偵緝字第330號卷第14頁至第15頁、第28頁至第29頁
    、原審卷第44頁），核與告訴人丁○○、甲○○、乙○○於
    警詢及檢察事務官詢問時指述情節相符（97年度偵字第1640
    1號卷第4頁至第6頁、第7頁至第9頁、第10頁至第12頁、第
    28頁至第30頁，98年度偵緝字第330號卷第23頁至第24頁、
    第28頁至第29頁）。此外，復有合會會單3紙（97年度偵字
    第16401號卷第13頁、原審卷第49頁至第50頁）、板信商業
    銀行集中作業中心98年6月4日板信集中字第0987471007號函
    暨帳號00000000000000號交易明細表1份（原審卷第11頁至
    第23頁）附卷可稽，是堪認被告自白與事實相符。又被告於
    偵查中雖供稱：伊於97年2月間有以丁○○名義冒標（見98
    年偵緝字第330號卷第14頁），復於原審審理時供稱：伊不
    記得該3次冒標之時間（見原審卷第44頁）等語，然於本院
    審理時供稱：伊曾冒標丁○○參加的3個會，但乙○○、陳
    佳玲都是活會，伊沒有冒標，冒標的標金約5,600、5,700左
    右。第1次冒標時間約在95年5、6月左右；第2次冒標約在95
    年11月、12月左右；第3次冒標約在96年7月份，冒標的地點
    都是在土城市○○街8巷2號4樓的住處，冒標時都在空白的
    紙上寫名字跟金額，第1次是丁○○，第2次邱淑玲、第3次
    丁○○等語（見本院98年10月12日準備程序筆錄第4頁至第
    5頁）等語。被告於本院審理時雖因記憶模糊，無法精確陳
    述冒標之日期及金額，惟依罪疑唯輕之法理，應從輕認定被
    告係於95年6月1日、95年12月1日及96年7月1日之開標日分
    別冒用丁○○、邱淑玲等名義，以5600元標金而為冒標行為
    。從而，本件事證明確，被告上開犯行均堪認定，應予依法
    論科。
三、新舊法之比較：
    刑法及其施行法業於95年7月1日修正施行，茲因被告本件犯
    行有1次係在刑法及其施行法修正前所為，是本件即有新舊
    法之比較適用，合先敘明。按關於新舊法律變更之比較適用
    ，原則上應就罪刑有關之共犯、未遂犯、想像競合犯、牽連
    犯、連續犯、結合犯，以及累犯加重、自首減輕暨其他法定
    加減原因（如身分加減）與加減例等一切情形，綜其全部罪
    刑之結果而為比較（最高法院95年第8次刑事庭會議決議參
    照）。經查：
（一）就定應執行部分，刑法第2條第1項規定：「行為後法律有
      變更者，適用行為時之法律。但行為後之法律有利於行為
      人者，適用最有利於行為人之法律」。依刑法第51條定應
      執行刑時，「裁判確定前犯數罪，其中一罪在新法施行前
      者，亦同（即亦應為新舊法比較）。」最高法院95年5月
      23日第8次刑事庭會議決議可資參照。修正前刑法第51條
      規定：「數罪併罰，分別宣告其罪之刑，依左列各款定其
      應執行者：」其中第5款規定：「宣告多數有期徒刑者，
      於各刑中之最長期以上，各刑合併之刑期以下，定其刑期
      。但不得逾二十年。」；修正後第5款規定：「宣告多數
      有期徒刑者，於各刑中之最長期以上，各刑合併之刑期以
      下，定其刑期。但不得逾三十年」比較結果，修正後刑法
      並非較有利於行為人，依刑法第2條第1項前段之規定，仍
      應依修正前刑法第51條第5款規定，定其應執行之刑。
（二）又就易科罰金之折算標準部分，如依修正前刑法第41條第
      1項及修正前罰金罰鍰提高標準條例第2條之規定，應以銀
      元300元即新臺幣900元折算1日，惟若依修正後刑法第41
      條第1項前段（原罰金罰鍰提高標準條例第2條已同時廢止
      ）之規定，應以新臺幣1千元、2千元或3千元折算1日，二
      者相較之下，應以修正前之規定較有利於被告。
（三）再按刑法施行法增訂第1條之1：「中華民國94年1月7日刑
      法修正施行後，刑法分則編所定罰金之貨幣單位為新臺幣
      。94年1月7日刑法修正時，刑法分則編未修正之條文定有
      罰金者，自94年1月7日刑法修正施行後，就其所定數額提
      高為30倍。但72年6月26日至94年1月7日新增或修正之條
      文，就其所定數額提高為3倍。」，則刑法第339條第1項
      規定之罰金部分，應認亦隨同修正，而在修正後以新臺幣
      為單位，提高為30倍，在修正前則以銀元為單位，依罰金
      罰鍰提高標準條例第1條前段之規定提高為10倍，是修正
      前後所規定之罰金刑最高額，經換算結果並無不同，惟因
      修正後刑法第33條第5款已將罰金刑調整為新臺幣1千元以
      上，以百元計算之，經比較前後規定之刑度，應以修正前
      之規定對被告較為有利。從而，依刑法第2條第1項前段規
      定，自應一體適用修正前之規定。至關於想像競合犯之規
      定，修正後刑法第55條但書係科刑之限制，為法理之明文
      化，非屬法律之變更（最高法院95年第8次刑事庭會議決
      議參照），自毋庸比較新舊法，而應逕適用修正後之規定
      。另被告於95年12月及96年7月所為之犯行，已在刑法修
      正施行後，自應逕適用修正後之規定，附此敘明。
（四）按司法院釋字第662號解釋：「中華民國94年2月2日修正
      公布之現行刑法第41條第2項，關於數罪併罰，數宣告刑
      均得易科罰金，而定應執行刑之刑逾6個月者，排除適用
      同條第1項得易科罰金之規定部分，與憲法第23條規定有
      違，並與本院釋字第366號解釋意旨不符，應自本解釋公
      布之日起失其效力。」故對於數罪併罰，數宣告刑均得易
      科罰金，而定應執行之刑超過6個月之案件，依司法院釋
      字第366號、第662號解釋意旨，仍得易科罰金，併此指明
      。
四、論罪科刑部分：
（一）按依一般民間互助會之習慣，標會時會員多係在空白紙上
      填載金額並簽名，表示其所欲出之標息，並以所出標息高
      者為得標人，本件被告所召集之互助會亦復如此，已如前
      所述，是以該紙張上填載金額及簽名之文字，依習慣足以
      表示其用意，依刑法第220條第1項之規定，以文書論。又
      按冒用他人名義在標單上書寫姓名及所出利息之行為，依
      民間互助會之習慣，除表示標會之會員外，另表示該名義
      人願出所書之利息金額標取會款，並非單純作為投標會員
      之識別，故於標單上冒簽他人姓名，乃表示投標名義人簽
      名之意思，應認係偽造他人之署押，最高法院87年度臺非
      字第12號判決意旨可資參照。查本件被告先後分別冒用丁○○名義2次、邱淑玲名義1次，在標單上填寫投標金額及
      偽簽丁○○、邱淑玲之署名，參與競標，並將偽造之標單
      出示予競標時到場之互助會會員，復於得標後向活會會員
      告知上開得標情形，使不知情之活會會員陷於錯誤，而遵
      期繳交會款，均足以生損害於丁○○、邱淑玲及該互助會
      之各活會會員。是核被告所為，均係犯刑法第216條、第
      220條第1項、第210條之行使偽造私文書罪及同法第339
      條第1項之詐欺取財罪。又被告在標單上偽造丁○○、邱
      淑玲署押之行為，為偽造私文書之階段行為；而偽造私文
      書之低度行為復為行使之高度行為所吸收，均不另論罪。
      再被告3次分別冒用丁○○、邱淑玲名義標會，得標後使
      數個活會會員陷於錯誤而交付會款之詐騙行為，各次均係
      以一行為侵害數法益，觸犯數詐欺取財罪，為同種想像競
      合犯。再被告所犯行使偽造私文書罪與詐欺取財罪間，均
      係以一行為觸犯數罪名，為想像競合，均應從一重行使偽
      造私文書罪論處。又被告所犯前開於95年6月1日、95年12
      月1日及96年7月1日行使偽造私文書罪，時間有先後，犯
      意各別，行為互殊，應予分論併罰。
（二）原審對被告論罪科刑，固非無見，惟查：（１）被告所為
      3次犯行時間分別為95年6月1日、95年12月1日及96年7 月
      1日，而當次冒標金額均為5,600元，原審對被告犯罪時間
      及金額未予詳查，尚有未洽。（２）又被告係於95年6月1
      日、96年7月1日間冒用丁○○名義2次及於95年12月1日冒
      用邱淑玲名義1次，原判決認定被告係冒用丁○○名義3次
      而為冒標，容有不當。（３）被告所為3次犯行，時間有
      先後，犯意各別，行為互殊，應予以分論併罰，原審竟對
      被告前2次犯行以連續犯論科，亦有違誤。檢察官循告訴
      人狀請上訴以原審認定被告犯罪時、地及冒用會員名義等
      節有所誤會而指摘原判決不當，尚非無理由，原判決既有
      上開可議而無可維持，自應由本院將原判決予以撤銷改判
      。爰審酌被告冒用他人名義標會，嗣後無故停會，避不見
      面，致被冒名標會之會員及其他活會會員受有損害，惟犯
      後坦承犯行，犯後態度尚稱良好，兼衡其犯罪之動機、目
      的、手段、所得利益及迄今仍未與各該活會會員達成和解
      等一切情狀，分別判處如主文第2項所示之刑，宣告有期
      徒刑3月部分，依修正後刑法第41條第1項前段規定，諭知
      易科罰金之折算標準。又本件被告前2次冒標詐取財物之
      犯罪時間係在96年4月24日以前，雖於97年11月18日經臺
      灣板橋地方法院檢察署以板檢慎孝緝字第8021號通緝書發
      布通緝，並於98年1月18日於桃園縣中壢市○○路與後寮
      一路口為警緝獲到案，合於中華民國九十六年罪犯減刑條
      例第2條第1項第3款之規定，且並無該條例所規定不得減
      刑之情形，是併依上開減刑條例規定予以減刑，並就95年
      6月1日所犯行使偽造私文書罪所減得之刑，依修正前刑法
      第41條第1項前段之規定，諭知易科罰金之折算標準；就
      95年12月1日行使偽造私文書罪所減得之刑，依修正後刑
      法第41條第1項前段之規定，諭知易科罰金之折算標準。
      再與被告96年7月1日所犯之行使偽造私文書罪所處之刑，
      定其應執行之刑及適用有利於被告之修正前刑法第41條第
      1項前段規定，諭知易科罰金之折算標準。至被告所偽造
      之標單（含其上署押部分）並未扣案，徵諸常情，該等物
      品並無保存價值，一般人在開標後多將之丟棄，罕有長久
      保存者，且被告於本院訊問時亦稱各該標單都已經丟棄（
      見本院98年10月27日審判筆錄第2頁）等語，堪認偽造之
      標單均已滅失，爰不就此再為沒收之諭知，附此敘明。
據上論斷，應依刑事訴訟法第369條第1項前段、第364條、第299
條第1項，刑法第2條第1項前段、第216條、第210條、第220條第
1項、第339條第1項、第55條、第41條第1項前段、修正前刑法第
51條第5款、第41條第1項，廢止前罰金罰鍰提高標準條例第2條
，刑法施行法第1條之1第1項、第2項前段，中華民國九十六年罪
犯減刑條例第2條第1項第3款、第7條、第9條、第11條，判決如
主文。
本案經檢察官吳茂松到庭執行職務。
中    華    民    國    98    年    11    月    17    日
                  刑事第五庭    審判長法  官  高明哲
                                      法  官  林洲富
                                      法  官  高玉舜
以上正本證明與原本無異。
如不服本判決，應於收受送達後10日內向本院提出上訴書狀，其
未敘述上訴之理由者並得於提起上訴後10日內向本院補提理由書
（均須按他造當事人之人數附繕本）「切勿逕送上級法院」。
                                      書記官  許雅淩
中    華    民    國    98    年    11    月    17    日
附錄：本案論罪科刑法條全文
中華民國刑法第210條
偽造、變造私文書，足以生損害於公眾或他人者，處五年以下有
期徒刑。
中華民國刑法第216條
行使第210條至第215條之文書者，依偽造、變造文書或登載不實
事項或使登載不實事項之規定處斷。
中華民國刑法第220條
在紙上或物品上之文字、符號、圖畫、照像，依習慣或特約，足
以為表示其用意之證明者，關於本章及本章以外各罪，以文書論
。
錄音、錄影或電磁紀錄，藉機器或電腦之處理所顯示之聲音、影
像或符號，足以為表示其用意之證明者，亦同。
中華民國刑法第339條
意圖為自己或第三人不法之所有，以詐術使人將本人或第三人之
物交付者，處五年以下有期徒刑、拘役或科或併科一千元以下罰
金。
以前項方法得財產上不法之利益或使第三人得之者，亦同。
前二項之未遂犯罰之。


司法院資訊處製作；財團法人民間司法改革基金會備份。
